【裁判字號】    91,訴,767
【裁判日期】    920822
【裁判案由】    業務過失致死等
【裁判全文】
臺灣新竹地方法院刑事判決                          九十一年度訴字第七六七號
    公  訴  人  臺灣新竹地方法院檢察署檢察官
    被      告  甲○○
                丙○○
                戊○○
                乙○○
右列被告因業務過失致死等案件，經檢察官聲請簡易判決處刑（九十年度偵字第五八
二一號），經認不宜，改依通常程序審理，本院判決如左：
    主  文
乙○○從事業務之人，因業務上之過失致人於死，處有期徒刑陸月，如易科罰金，以
參佰元折算壹日。緩刑參年。
甲○○、丙○○、戊○○均無罪。
    事  實
一、乙○○借用「暉暘企業有限公司」（以下簡稱「暉暘公司」，負責人為戊○○）
    名義承攬新竹科學園區「旺宏電子股份有限公司」（以下簡稱「旺宏公司」）三
    廠新建鋼構安裝工程發包予中鹿營造股份有限公司，再轉包予「聯綱重工股份有
    限公司」（以下簡稱「聯綱公司」）之ＣＵＢ車道樑修改之冷作（鐵工）及天車
    （固定式起重機）等工程，為該工地工程之最後承攬人，係從事業務之人，雇用
    勞工許信啟在前開ＣＵＢ區車道地上第三層鋼樑上方（離地面約九公尺）進行鋼
    構補強電焊作業，明知事業主或事業之經營負責人對於有墜落、崩塌等之虞之作
    業場所所引起之危害，應有符合標準之必要安全衛生設備，竟疏未注意及此，未
    於離ＣＵＢ區車道地上第一層車道上方距地面九公尺高度之勞工有墜落之虞之鋼
    樑上，張掛安全網、並設置安全母索供勞工勾掛安全帶，致使勞工許信啟於民國
    九十年六月十九日上午十一時二十分許在ＣＵＢ區車道地上第三層鋼構上方，從
    事鋼樑結構補強電焊工作，因欲於鋼樑上方移動位置，而踩過堆放在鋼樑間之固
    定模板，導致模板斷裂，許信啟因而自未設置安全母索及安全網之第三層走道上
    墜落，掉落至ＣＵＢ區車道地上第二層鋼構下方張掛鬆脫之安全網時，該安全網
    亦未能發揮防護功能，乃再掉落至ＣＵＢ區車道地上第一層鋼承板上，致生職業
    災害，雖經送醫急救，許信啟仍因顱內出血，延至九十年六月二十日不治死亡。
二、案經內政部警政署保安警察第二總隊第一大隊第四中隊報請臺灣新竹地方法院檢
    察署檢察官偵查後聲請簡易判決處刑。
    理  由
壹、有罪部分：
一、訊據被告乙○○對於上開勞工之工作場所未設置安全母索及安全網，導致被害人
    許信啟墜地死亡之事實，固坦承不諱，惟辯稱：安全設施非其所應設置，事故發
    生前一日即有通知聯鋼公司安全措施壞掉，且鋼樑上有雜物，係聯鋼公司未處理
    ，本件係死者於移開物品時發生，伊並無過失云云。惟經查：
（一）右揭職業災害發生之事實，業據證人即原事業單位中鹿營造股份有限公司派駐
      旺宏公司三廠之工程師葉信輝及工地副所長陸永富、旺宏公司廠務處環安室專
      案經理陳炳憲及聯綱公司工安課長李安全等人分於警、偵訊時證述綦詳。
（二）且被告於警訊時供稱之事故發生時先聽到叫聲，即發現模板掉落，死者許信啟
      亦自第二層接第三層施工地點掉落至第一層車道上，接著又有二片模板掉落，
      死者當時在做焊接工作，當時有許多柱子擋到，原先每一層大樑都有安全母索
      ，第一層及第三層有安全網，但第一層外圈被拆下，且第三層安全母索被拆走
      ，導致許信啟在移動時無安全母索可扣上而發生事故（九十年度相字第一０五
      四號，第九、十頁），於偵查中則供稱死者在電焊鋼樑，在移動位置時踩到模
      板接縫處，模板斷裂（九十年度相字第一０五四號，第十九頁）等語，均足以
      證明被告係事業經營負責人，而對於有墜落、崩塌等之虞之作業未設置安全措
      施，致使雇用之勞工於施工地點工作時發生墜落事故，且因未有安全防護措施
      ，致勞工自高處墜落後撞及頭部而死亡。
（三）再依事故現場之相片所示，鋼樑間架設有模板，模板並非僅係堆置在鋼樑處，
      而係架設在鋼樑與鋼樑之間（九十年度相字第一０五四號第十三頁，九十年度
      相字第三七七號第十五、十七、六十三、六十四頁，九十年度偵字第五八二一
      號第五十三頁），顯然施工人員為圖施工便利，係以所架設之模板取代應行走
      於鋼樑間之安全措施，此亦核與處理本件事故之保三總隊隊員即證人徐允傑、
      徐榮生，結稱之事故現場有看到不合規定之模板架設在鋼樑間，作為便道，鋼
      樑有安全母索，隔二層設置一層安全防護網，但事故現場安全防護網為便於施
      工，被打開一部分，安全防護網係用掛勾式的，故容易移開，死者係在模板上
      行走而墜落，因模板受力不足斷裂後墜落，墜落地點正好在安全防護網移開之
      縫隙，墜落現場有斷裂之模板，施工鋼架上並架設長度、支撐度均不足之不符
      合規定之模板等語相符，故被告辯稱模板僅係堆置該處之詞，尚不足採，被告
      於事故發生前即已知悉該處安全措施為工作便利而移動，其竟仍要求所雇用之
      勞工在該處工作，致生本件事故，其所為當有過失甚明。
（四）且其所雇用之勞工即證人陳崑龍亦證稱當日被告乙○○曾叫其停工，因危險不
      要再做下去，該處模板可能為華重營造堆放，已堆在其行經路線數日，堆在工
      字樑處，因係用木棍堆接，當日有帶安全索，其等行走在模板上，因工作地點
      在模板與鋼樑間，工作時均走模板，因要趕進度，行走模板間較快等語，亦足
      證明被告所雇用之勞工確實係為工作便利而走模板，被告縱有要求停工，參以
      被害人許信啟當時亦仍在該處工作，顯然係為趕工，非如被告所述之僅為收拾
      自己物品，故參以被告聲請傳訊之證人陳崑龍所述，當足以證明被告於工作處
      所設置之安全措施尚有符合規定。至另證人許振明雖證稱並非行走於模板間，
      惟與前開證人供述不同，且證人許振明亦證稱當時尚未做到死者工作位置，故
      其證述尚非可採。
（五）又本件事故經科學工業園區管理局調查，亦認ＣＵＢ車道區地上第三層鋼構下
      方未張掛安全網，罹災勞工許信啟墜落處無設置安全母索供其勾安全帶，ＣＵ
      Ｂ棟車道區地上第三層鋼構上方放置臨時堆放之模板，ＣＵＢ棟車道區地上第
      二層鋼構下方張掛之安全網，於事故發生後，安全網部分鬆脫下垂至靠近ＣＵ
      Ｂ棟車道區地上第一層位置，勞工許信啟身上有配安全帶，但安全帶無斷裂跡
      ，故研判勞工許信啟當時未確實使用勾掛安全帶，而認本件災害可能原因為罹
      災勞工許信啟在ＣＵＢ區車道地上第三層鋼構補強電焊作，於鋼樑上方移動位
      置時，因ＣＵＢ區車道地上第三層鋼構下方未設置安全網，且勞工墜落處亦未
      設置安全母索供勞工許信啟勾掛安全帶，罹災勞工許信啟誤踩ＣＵＢ區車道地
      上第三層鋼構上方臨時堆放模板斷裂導致墜落，掉ＣＵＢ區車道地上第二層鋼
      構下方張掛鬆脫之安全網時，該安全網亦未能發揮防護功能，罹災勞工許信啟
      再掉落ＣＵＢ車道地上第一層鋼承板上，此有科學工業園區管理局函旺宏電子
      三廠新建工程工地乙○○所僱勞工許信啟從事鋼樑補強電焊作業因墜落發生死
      亡職業災害報告在卷可參，並經人即該局技士蔡錦郎結稱造成本件安全災害原
      因為未掛安全鎖，係因雇主未設置該設施，應由雇用勞工之雇主負責安全措施
      等語相符，故認被告乙○○所為有未設置安全防護措施致發生本件事故之過失
      。
（六）此外被害人許信啟確係因本件勞工工作場所安全設施不足而墜地死亡一節，亦
      經檢察官督同法醫師相驗屬實，製有相驗筆錄、相驗屍體證明書、驗斷書、相
      驗採證照片等資料附卷為證，並有東元綜合醫院診斷證明書一紙、許信啟意外
      死亡刑案現場平面圖一張、現場採證照片等附卷可稽。
（七）按事業主或事業之經營負責人對於有墜落、崩塌等之虞之作業場所所引起之危
      害，應有符合標準之必要安全衛生設備，勞工安全衛生法第五條第一項第五款
      定有明文，被告等自應注意上開規定、並確實遵守，竟疏未注意及此，令勞工
      即被害人許信啟在無安全網及安全索等防護措施之高處工地進行勞務工作，被
      告所為自屬有過失；且其過失行為與被害人之死亡結果間，具有相當因果關係
      。故本件被告犯罪事證明確，其前開犯行，堪予認定。
二、核被告乙○○所為係犯刑法第二百七十六條第二項之業務過失致死罪及勞工安全
    衛生法第三十一條第一項之違反同法第五條第一項規定致生同法第二十八條第一
    項第一款之死亡災害罪。被告前開所犯二罪，係一行為觸犯數罪名，為想像競合
    ，應依刑法第五十五條規定從一重之業務過失致死罪處斷。爰審酌被告係因未注
    意工程安全致生本件事故，且本件勞工既已曾受安全講習，於工作時亦應注意，
    不宜為求行動便利而穿越模板，故參酌被告對本件事故之過失程度，及犯後已積
    極與被害人家屬和解，有卷附和解書可稽，其犯後態度尚稱良好等一切情狀，量
    處如主文所示之刑，並諭知易科罰金之折算標準。又被告前未曾犯有期徒刑以上
    之罪，有臺灣高等法院被告全國前案紀錄表在卷可稽，其經此刑之追訴處罰，當
    知謹慎，諒無再犯之虞，爰併宣告緩刑三年，以勵自新。
貳、無罪部分
一、公訴意旨略以：被告甲○○係承攬人「聯綱公司」派駐新竹科學園區「旺宏公司
    」三廠新建鋼構安裝工程之工地現場負責人；被告丙○○係「聯綱公司」派駐「
    旺宏公司」新建廠房鋼構安裝工程之現場勞工安全衛生管理員；被告戊○○係「
    暉暘公司」之負責人，承攬「聯綱公司」所承包「旺宏公司」新建廠房鋼構安裝
    ＣＵＢ車道樑修改部分之工程，均係從事業務之人，因被告乙○○所雇用勞工許
    信啟在ＣＵＢ區車道地上第三層鋼樑上方（離地面約九公尺）進行鋼構補強電焊
    作業，竟疏未注意，未於離ＣＵＢ區車道地上第一層車道上方距地面九公尺高度
    之勞工有墜落之虞鋼樑上，張掛安全網、並設置安全母索供勞工勾掛安全帶，致
    使許信啟於九十年六月十九日上午十一時二十分許在ＣＵＢ區車道地上第三層鋼
    構上方，從事鋼樑結構補強電焊工作、並於鋼樑上方移動位置時，誤採臨時推放
    之模版、導致模版斷裂，許信啟因此自第三層未設置安全母索及下方未設置安全
    網之走道上墜落，迨掉至ＣＵＢ區車道地上第二層鋼構下方張掛鬆脫之安全網時
    ，該安全網亦未能發揮防護功能，乃再掉落至ＣＵＢ區車道地上第一層鋼承板上
    經送醫急救仍因顱內出血而不治死亡。因認被告甲○○、丙○○、戊○○所為，
    均係犯刑法第二百七十六條第二項之業務過失致死罪嫌及勞工安全衛生法第三十
    一條第一項之違反同法第五條第一項規定致生同法第二十八條第一項第一款之死
    亡災害罪云云。
二、按犯罪事實應依證據認定之，無證據不得推定其犯罪事實；又不能證明被告犯罪
    者，應諭知無罪之判決；刑事訴訟法第一百五十四條、第三百零一條第一項分別
    定有明文。又勞工安全衛生法第三十一條第一項之處罰規定，係針對企業主在管
    理勞動就業場所設備以及指揮、監督、教育從業人員上之疏失，避免受僱勞工發
    生死亡職業災害而設；至於刑法第二百七十六條第二項之罪，必須行為人對於犯
    罪結果之發生，按其情節應注意、能注意而不注意，始能成立，亦即以行為人對
    被害人之死亡，具有直接防護避免之義務，能注意而疏於注意，以致發生死亡結
    果為其構成要件。若僱主並不參與現場指揮作業，對於勞動場所之設備及其在該
    勞動場所工作之勞工實際並無管理、監督或指揮之權，在客觀上根本不能期待其
    注意者，則對於造成勞工死亡之結果，實難遽行論以勞工安全衛生法第三十一條
    第一項或刑法第二百七十六條第二項之刑責。
三、訊據被告甲○○、丙○○、戊○○等三人對於上開勞工之工作場所未設置安全母
    索及安全網，導致被害人許信啟墜地死亡之事實，固坦承不諱，惟均堅決否認涉
    有前開犯行，被告甲○○辯稱業已依照安全規則處理，並委請專業處理，有做好
    現場安全之維護工作，不知為何工地之安全母索會脫落及第二層安全網未發揮功
    能等語；被告丙○○則辯稱：承包範圍區域大，均已依規定做好安全維護，細節
    部分應由實際施作之公司負責，不知為何工地之安全母索會脫落，也不知道為何
    第二層安全網未發揮其功能，伊已盡安全維護工作，並無過失等語；被告戊○○
    則辯稱：伊未實際承包該工地，未在現場，安全措施並非由其公司負責等語。公
    訴人認被告等人涉有前開犯行係以被告甲○○、戊○○均係承攬人，被告丙○○
    係現場勞工安全衛生管理員，且勞工許信啟係因墜落事故而死亡等為據。
四、惟經查：
（一）被告戊○○並未進場施工，暉暘企業有限公司實際並未承作系爭工程，係被告
      乙○○借用暉暘公司名義進場承包系爭工程，業據同案被告乙○○供述在卷，
      亦核與旺宏電子三廠新建工程工地乙○○所僱勞工許信啟從事鋼樑補強電焊作
      業因墜落發生死亡職業災害報告記載內容相符，故被告戊○○辯稱未實際承包
      系爭工程之詞堪以認定，則被告戊○○既僅係名義上之僱主，實際既未曾參與
      現場指揮作業，對於勞動場所之設備及其在該勞動場所工作之勞工實際並無管
      理、監督或指揮之權，在客觀上根本不能期待其注意，故其對造成勞工許信啟
      死亡之結果，實無任何因果關係，縱其有行政上之責任，亦與刑事責任無涉，
      故被告戊○○所辯堪信為實在。
（二）至被告甲○○及丙○○均僅係聯鋼公司職員，聯鋼公司雖為系爭工程之承攬人
      ，然系爭工程有關安全衛生管理之防護措施，則已另委由唐福工程有限公司（
      以下簡稱唐福公司）承做，且依聯鋼公司與唐福公司所簽訂之訂購契約書、工
      程承攬規範契約之內容，唐福公司需負責包括工地安全防護措施「安全網必須
      每層舖設，大樑安裝安全母索」等事項，且系爭工程所使用之各種安全措施、
      吊車等亦須由唐福公司定期檢查做成記錄，故唐福公司係負責安全措施、吊車
      、工作架及各種缺失而造成墜落事故之責任，且經傳訊證人丁○○即唐福公司
      之工程師，亦證稱該ＣＵＢ區鋼骨安裝、電焊工程之安全設備，施工區所舖設
      安全網等設備確係由其公司負責，發生墜落之區域係已完成之區域，但聯鋼公
      司尚未同意其撤離，故安全網應仍在，若未在應係施工時拆掉，安全網係每日
      早上均有做例行檢查，當日檢查時尚有安全網，不知事故發生時為何無安全網
      等語，亦核與被告甲○○、丙○○二人所辯相符，則被告甲○○固為該工地之
      現場負責人，被告丙○○固為該處之勞工安全衛生管理員，然已依規定設置安
      全措施，堪以認定。
（三）再參以聯鋼公司公安課長李安全於偵查中證稱之因該處有多項工程施工，有些
      安全措施為工作方便，會被其他工程人員拆除，本件死者掉落處剛好在牆角處
      ，牆角掛勾處之安全網被掀開（九十年度相字第一０五四號，第二十頁）及證
      人己○○即聯鋼公司之現場監工，於本院供稱當時有設置安全網，但因施工單
      位太多，造成施工上之干擾，有時會將安全網拆下，完工後再恢復，當時並未
      看到係何單位將安全網拆下，亦未接獲通知，無法防範等語，均核與前開認定
      相符。
（四）則被告甲○○在管理上既已委由專業之安全措施人員設置適當之安全措施，且
      亦無證據證明唐福公司未盡責設置該設施，按其情節，尚無疏失之處，被告丙○○雖負責該處之公共安全，然參以聯鋼公司承做事項及範圍，均僅係該工程
      之部分，既有不同施工單位在該處工作，實亦難令其負責全部工程之安全措施
      ，故尚無證據足以認定被告甲○○及丙○○二人於本件事故有何過失責任，此
      外復查無其他積極証據足明被告等前開所為涉有公訴人指述犯行，核之前開規
      定，自應諭知無罪之判決。
據上論斷，應依刑事訴訟法第四百五十二條、第二百九十九條第一項前段、第三百零
一條第一項，勞工安全衛生法第三十一條第一項，刑法第二百七十六條第二項、第四
十一條第一項、第五十五條、第七十四條第一款，罰金罰鍰提高標準條例第一條前段
、第二條，判決如主文。
本案經檢察官許麗美到庭執行職務。
中      華      民      國      九十二      年    八    月    二十二    日
                                臺灣新竹地方法院刑事第二庭
                                    法  官  王紋瑩
右正本證明與原本無異。
如不服本判決，應於判決送達後十日內向本院提出上訴狀( 應附繕本 )，上訴於
臺灣高等法院。
                                    書記官  馮玉玲
中      華      民      國      九十二      年    八    月    二十二    日
刑法第二百七十六條第二項
從事業務之人，因業務上之過失犯前項之罪者，處五年以下有期徒刑或拘役，得併科
三千元以下罰金。
勞工安全衛生法第三十一條第一項
違反第五條第一項或第八條第一項之規定，致發生第二十八條第二項第一款之職業災
害者，處三年以下有期徒刑﹑拘役或科或併科新台幣十五萬元以下罰金。


司法院資訊處製作；財團法人民間司法改革基金會備份。
